臺灣臺北地方法院民事裁定
111年度消債抗字第11號
抗  告  人  黃佩君  

代  理  人  謝政文律師（法扶律師）
相  對  人  花旗（台灣）商業銀行股份有限公司


法定代理人  莫兆鴻  

相  對  人  台新國際商業銀行股份有限公司

法定代理人  尚瑞強  

相  對  人  凱基商業銀行股份有限公司


法定代理人  龐德明  

上列當事人間因消費者債務清理之更生事件，抗告人對於民國11
1年5月24日本院111年度消債更字第113號裁定提起抗告，本院裁
定如下：
    主  文
原裁定廢棄。
抗告人黃佩君自中華民國一一一年八月三十一日下午四時起開始
更生程序。
命司法事務官進行本件更生程序。
    理  由
一、抗告意旨略以：抗告人如附表編號7至9所列之財產（下稱系
    爭殯葬商品）為其於民國103年至105年間遭違法仲介業者多
    次以不實話術誘騙，而給付新臺幣（下同）200餘萬元後取
    得之物。然而，系爭殯葬商品因涉及違法詐欺行為而存有爭
    議，現實上已無人甘冒風險承接買受，即有行無市，毫無變
    現以清償債務之可能，復觀之另案即臺灣士林地方法院110
    年度消債更字第169號民事裁定可知，該院將系爭殯葬商品
    相似之標的物送請鑑定，亦因無法查證上開產品是否有合法
    使用權，而無法評估其價值，益徵系爭殯葬商品尚存有重大
    違法爭議，並無明確可估算之價值，則於本案中是否得列為
    抗告人之積極財產，非無研求之餘。至於抗告人前於原審所
    陳報系爭殯葬商品之「市價」為仲介公司提供105年交易行
    情之專案交易意見，惟抗告人業已於111年3月25日調查程序
    時，表明系爭殯葬商品實際上並無價值，且違法販售系爭殯
    葬商品之仲介業者既為取信於抗告人，則其自製之交易行情
    必定誇張灌水，顯與市值相悖。本件原審法院既未審酌上情
    及抗告人已盡舉證之責任，復未將系爭殯葬商品函請第三方
    公正單位鑑定估價，率爾遽認縱按抗告人陳報之市值折價5
    成仍有約660萬元之價值，足可償還所欠款項，顯有未當，
    是提起本件抗告，請求廢棄原裁定等語。
二、按債務人不能清償債務或有不能清償之虞者，得依本條例所
    定更生或清算程序，清理其債務；債務人對於金融機構負債
    務者，在聲請更生或清算前，應向最大債權金融機構請求協
    商債務清償方案，或向其住、居所地之法院或鄉、鎮、市、
    區調解委員會聲請債務清理之調解；法院開始更生程序之裁
    定，應載明其年、月、日、時，並即時發生效力；法院開始
    更生或清算程序後，得命司法事務官進行更生或清算程序，
    消費者債務清理條例（下稱消債條例）第3條、第151條第1
    項、第45條、第16條第1項前段分別定有明文。
三、經查：
㈠、抗告人主張其有不能清償債務之情事，於110年7月6日具狀向
    本院聲請調解，經本院以110年度北司消債調字第292號聲請
    消債調解事件受理在案，並由本院司法事務官於110年9月17
    日召開調解程序，惟因部分相對人未到庭，致無法調解，抗
    告人乃當場聲請進入更生程序等情，業經本院核閱110年度
    北司消債調字第292號卷（下稱調解卷）屬實。是本院應綜
    合抗告人目前全部收支及財產狀況，評估其是否已達不能維
    持符合人性尊嚴之最低生活條件而有「不能清償債務或有不
    能清償之虞」之情形。
㈡、抗告人平均每月收入：
　　抗告人主張其目前任職於優勝美地，每月收入13,167元至26
    ,000元不等，平均為22,905元乙節，業據其提出108至109年
    度綜合所得稅各類所得資料清單、自願職保被保險人投保資
    料表、勞工保險被保險人投保資料表、郵政存簿儲金簿、11
    0年3月至5月薪資收入明細表等件為憑（見調解卷第44至47
    頁反面、第50頁），綜觀前開資料所呈與抗告人前述主張相
    符，堪信為真。本院爰以其每月收入22,905元，作為計算抗
    告人每月償債能力之依據。
㈢、抗告人支出狀況：
　　按債務人必要生活費用，以最近一年衛生福利部或直轄市政
    府所公告當地區每人每月最低生活費1.2倍定之；債務人聲
    請更生或清算時所提財產及收入狀況說明書，其表明每月必
    要支出之數額，與本條例第64條之2第1項、第2項規定之認
    定標準相符者，毋庸記載原因、種類及提出證明文件，消債
    條例第64條之2第1項，消費者債務清理條例施行細則第21條
    之1第3項定有明文。本件抗告人主張其每月必要生活費用以
    最低生活費之1.2倍計算，尚無不合，並互核抗告人現居於
    其母親所有坐落臺北市信義區之房屋，有卷附土地及建物登
    記第一類謄本可憑（見原審卷第157至159頁），且參照衛生
    福利部公告111年度臺北市每人每月最低生活費用為18,682
    元，其1.2倍即22,418元（計算式：18,682元×1.2＝22,418元
    ），爰以此數額作為抗告人每月必要生活費用之基準。　
㈣、抗告人之財產狀況：
　⒈經查，抗告人名下有如附表所示之財產，業據其提出新北市
    淡水地政事務所土地所有權狀3紙，淡水宜城墓園永久使用
    權狀（含火化土葬區－夫妻位6紙、功德牌位6紙）、緣吉祥
    生前契約2紙、高級藝術骨函代保管單（即芙蓉岫玉罐）2紙
    、全國財產稅總歸戶財產查詢清單、郵局存摺、第一銀行存
    摺、台新銀行存摺、國泰世華銀行存摺、中信銀行存摺、新
    光銀行存摺、台北富邦銀行存摺、系爭殯葬商品之專案交易
    意見表暨買賣資料、臺灣集中保管結算所股份有限公司之集
    保帳戶查詢資料、中華民國人壽保險商業同業公會保險業通
    報作業資訊系統資料查詢回覆書為證（見調解卷第11至35頁
    、第43頁，原審卷第59至155頁、第197至229頁），復經本
    院依職權函詢國泰人壽保險股份有限公司經該公司於111年8
    月5日函覆無訛（見本院卷第83至85頁），此部分之事實亦
    堪以信實。
　⒉抗告人主張原裁定所認定之如附表編號7至9所列之財產過高，不符合實際財產價值乙節。查：①編號7之土地，抗告人主張係遭人詐騙而購買，實際上沒有價值，抗告人同意由法院拍賣換等語（見原審卷第239頁）。惟衡諸一般市場土地交易情形，縱令編號7之土地屬山坡地保育區殯葬用地，亦非全無交易價值，而土地「公告現值」之評定，係由直轄市或縣（市）政府對於轄區內土地，經常調查其地價動態，繪製地價區段圖並估計區段地價後，提經地價評議委員會評定，據以編製土地現值表，於每年1月1日公告之地價，可知土地之公告現值金額，信而有徵，編號7之土地，若以公告現值計算其價值自屬妥適公允，是此部分之財產價值應為計1,598元（其計算式詳如附表所示）。②編號8、9之功德牌位、生前契約、骨灰罐等殯葬商品，抗告人主張其雖以52萬8,000元、28萬元之價格購買，然該等殯葬商品有行無巿、無法賣出，無何巿場價值等語。經本院命其提出相關殯葬商品之交易價值供參後，抗告人旋提供他案中，亦為新北巿淡水區宜城墓園佛關區永久使用權狀所載產品、骨灰罐等相類商品，前經台住、神碟國際2家不動產估價師事務所於111年2月間出具之鑑價函文供參（見本院卷第67至69頁）。稽以前揭不動產估價師於標的物與本案相類之淡水宜城墓園佛關區永久使用權狀所載產品、骨灰罐之財產鑑價報告上，明確載稱因無法查證前述商品是否具合法使用權而無法評估，或法鑑定其價值等語，堪認與之性質相同之編號8、9商品，同屬無從評估其價值之財產標的，則抗告人主張此部分之殯葬商品，因巿場上無法賣出無何價值乙節，尚非全然無據，應堪憑採。
㈤、從而，本件抗告人每月收入22,905元，扣除其個人每月必要
    生活費用22,418元後，剩餘487元（計算式：22,905元－22,4
    18元＝487元），而抗告人現積欠之債務總額為134萬5,870元
    （見調解卷第38頁），縱以如附表所示之財產共計4,454元
    先行清償後，尚有134萬1,416元之債務總額（計算式：134
    萬5,870元－4,454元＝134萬1,416元），於不加計後續發生之
    利息、違約金之情形下，以目前所得餘額，尚需約229年（
    計算式：134萬1,416元÷487元÷12月≒229年）始能清償完畢
    ，若加上利息、違約金，其債務金額更高，還款期間勢必更
    長，堪認抗告人之經濟狀況已有不能清償債務之虞，而有藉
    助更生制度調整其與債權人間之權利義務關係，以重建其經
    濟生活之必要，自應許抗告人得藉由更生程序清理其債務。
四、綜上，抗告人依其客觀經濟狀況，確有不能清償債務之情事
    ，且未經法院裁定開始清算程序或宣告破產，抗告人復查無
    消債條例第6條第3項、第8條或第46條各款所定駁回更生聲
    請之事由存在，則抗告人聲請更生，應屬有據。原審以抗告
    人聲請更生不合消債條例第3條之法定要件，駁回抗告人更
    生之聲請，尚有未洽；抗告意旨指摘原裁定不當，求予廢棄
    ，為有理由。爰由本院廢棄原裁定，並裁定准予抗告人更生
    之聲請，如主文第2、3項所示。
五、據上論結，本件抗告為有理由，爰依消債條例第11條第2項
    、第15條、第16條第1項、第45條，民事訴訟法第492條前段
    ，裁定如主文。　
中　　華　　民　　國　　111 　年　　8 　　月　　31　　日
　　　　　　　　　民事第二庭審判長法　官  林鈺琅　
　　　　　　      　　　　　　　　法　官　林修平
                                  法　官　蔡英雌
以上正本係照原本作成。
本裁定不得抗告。
本裁定已於111年8月31日下午4時公告。
中　　華　　民　　國　　111 　年　　8 　　月　　31　　日
                                  書記官  霍薇帆
附表：（幣別：新臺幣）
編號 財產項目 原審認定之財產價值  本院認定之財產價值 1 郵局存款 94元  94元 2 第一銀行存款 12元  12元 3 國泰世華銀行存款 5元  5元 4 中信銀行存款 2,605元  2,605元 5 新光銀行存款 1元  1元 6 台北富邦銀行存款 139元  139元 7 新北市○○區○○○段○○○○段000000○000000○000000地號土地（即淡水宜城墓園永久使用權狀：火化土葬區編號0000000、0000000、0000000、0000000、0000000、0000000） 870萬元  1,598元（計算式：761元＋76元＋761元，見調解卷43頁） 8 淡水宜城墓園永久使用權狀：功德牌位編號0000000、0000000、0000000、0000000、0000000、0000000 210萬元  無法評估價值 9 緣吉祥生前契約（契約編號：009973、009979）暨芙蓉岫玉罐（高級藝術骨函代保管單編號：UL860221、UL860222） 40萬元  無法評估價值 10 國泰人壽保單 原審未認定  無解約金 總計  1,120萬2,856元  4,454元